最高法院民事判決　　　　　　　　　　　　　　　八十七年度台上字第二三三九號
　　上 訴 人　莊男勳
　　被上訴人　范俊雄
右當事人間請求履行契約事件，上訴人對於中華民國八十七年一月七日台灣高等法院
第二審判決（八十六年度上字第一二一七號），提起上訴，本院判決如左：
    主  文
原判決廢棄，發回台灣高等法院。
    理  由
本件被上訴人主張：伊於民國八十年八月十九日與訴外人莊阿賢、莊明忠、莊男隆、
連吉成四人訂立合建契約，莊阿賢等四人提供坐落桃園市○○段二二二地號等七筆土
地，由伊興建地上六層地下一層樓房八棟，約定編號Ａ、Ｂ、Ｃ、Ｄ四棟及地下層二
分之一分配予莊阿賢四人，Ｅ、Ｆ、Ｇ、Ｈ四棟及地下層二分之一則分歸伊取得，伊
並給付莊阿賢四人各新台幣（下同）二百萬元之保證金，該保證金應於上開房屋建竣
交屋後返還予伊。嗣莊阿賢死亡，由上訴人繼承，伊將房屋建造完成接通水電後通知
交屋，詎上訴人竟藉詞房屋有瑕疵，拒不返還保證金。經兩造於八十四年四月二十五
日達成協議，上訴人同意先返還七十五萬元，待伊於地下室車道上建造遮雨棚及車道
兩旁牆壁漆防水漆後，再返還七十五萬元，其餘五十萬元則作為房屋瑕疵之補償。上
開修繕事項業經上訴人代伊施工完成，扣除其所支出之費用，上訴人尚應返還伊五十
八萬七千四百六十元等情。求為命上訴人如數給付及加付法定遲延利息之判決。
上訴人則以：被上訴人依約應將系爭房屋地下室積水、發電機故障等瑕疵修復，並均
分地下室停車位後，始得請求伊返還系爭保證金。茲被上訴人迄未依約履行，伊自不
負返還系爭保證金之義務等語，資為抗辯。
原審維持第一審所為上訴人敗訴之判決，駁回其上訴，係以：被上訴人主張伊與莊阿
賢等四人訂立合建契約，給付莊阿賢保證金二百萬元，約定於房屋建竣接通水電交屋
後，應返還予伊，嗣莊阿賢死亡，其依合建契約所生之權利義務由上訴人繼承。兩造
旋於八十四年四月二十五日簽訂協議書，於協議書第二條第二款約定：地下層車道上
遮雨棚及西邊牆壁漆防水漆完成後支付七十五萬元正，含第三條修繕事項。第三條約
定：修繕事項：1.守衛室之衛生設施修繕完善2.地下停車場位地主建主各持分均分（
地主共有人自行分配）3.一樓梯間前照明設備修繕4.發電機修繕5.前項修繕期間為十
五日，其修繕成果認定請楊添丁先生為雙方公證人各等語。有合建契約書、協議書可
稽，並為上訴人所不爭，自屬真實。系爭建物地下室車道遮雨棚、牆壁防水漆已由上
訴人施工修繕完成，有估價單可憑；經桃園縣警察局消防隊檢查結果，系爭建物之發
電機測試功能良好，地下室亦無積水情形，有該局八十六年六月十六日桃警消字第三
○○一五號函及現場照片可考。證人楊添丁證稱：車位積水無法停車云云，與上開檢
查結果不符，不足採信。系爭協議書第三條約定，僅其中第一、三、四款為修繕事項
，第二、五款則非屬修繕事項，是第二條第二款約定所謂「含第三條修繕事項」自不
包括第三條第二款之地下室停車位分配，文義甚明；證人楊添丁證稱：建商與地主平
分車位的分配，亦屬於修繕事項之一云云，與上開協議書之約定不符，並非可取，上
訴人以停車位未分配完畢為由，拒不返還系爭保證金，亦不足採。況系爭合建契約第
二條約定：建築完成之六層樓房以立體對抽比例分配，即甲方（即莊阿賢等四人）取
得店舖Ａ、Ｂ、Ｃ、Ｄ棟及地下層二分之一，乙方（即被上訴人）取得Ｅ、Ｆ、Ｇ、
Ｈ店舖等四棟及地下層二分之一。系爭協議書第三條第二款關於地下停車場位由地主
、建主各持分均分之約定，乃係合建契約之重申與補充，參以兩造約定立體對分之真
意係垂直對分，地下室當然係各分得二分之一面積且為各自分得大樓垂直而下之部分
，被上訴人分得之Ｅ、Ｆ、Ｇ、Ｈ棟房屋垂直而下之地下室，並已完成機械停車位，
分別交付予客戶使用，已歷數年，上訴人從無異詞，其分得之左邊部分，有一車位取
消，及水箱、變電室所占面積較多，被上訴人因而將其分得之車位移撥一位予上訴人
，為上訴人所不否認，並有車位分配圖可稽，足見系爭地下室停車位已分配完畢。上
訴人於受領點交數年後，始否認系爭地下室停車位已分配完畢，尚難採信。系爭協議
書第二條第二款約定之修繕事項，被上訴人已履行完畢，上訴人依約應返還保證金七
十五萬元予被上訴人，扣除上訴人所支出之修繕費用十六萬二千五百四十元，尚欠被
上訴人五十八萬七千四百六十元，被上訴人請求上訴人如數給付及加付法定遲延利息
，洵屬正當，應予准許等詞，為其判斷之基礎。
查系爭協議書第二條第二款約定，被上訴人應將第三條修繕事項完成，上訴人始須返
還系爭保證金；而第三條約定之修繕事項，係包括地下停車場位由地主與建商均分，
文義甚明，證人即為兩造協調之楊添丁亦證稱：建商與地主平分車位的分配，亦是屬
於修繕事項之一等語（見原審卷三一頁背面）。原審未遑詳查，遽認地下室停車位分
配非屬該協議書第三條所稱之修繕事項，殊嫌速斷。次查被上訴人主張系爭地下室停
車位已分配完成，提出車位分配圖為證，業經上訴人否認（見第一審卷八六頁背面）
，原審認上訴人並無否認，顯與卷存證據資料不符，並有未合。末查系爭合建契約第
二條似無約定地下室停車位應由地主與建商各自分配所分得房屋垂直而下之部分，參
以兩造於八十四年四月二十五日簽立系爭協議書時，仍就系爭地下室停車位之分配為
約定，證人楊添丁亦謂：立體對分並不包括停車位部分，車位至今尚未分配好等語（
見原審卷三一頁背面、三三頁），則上訴人辯稱：系爭地下室停車位尚未協議分配完
畢，伊無須退還系爭保證金等語（見原審卷六一頁背面、六二頁），是否毫無足採，
即待研求。乃原審就此未詳加調查審認，遽以上開理由而為上訴人不利之判決，亦屬
可議。上訴論旨，指摘原判決不當，求予廢棄，非無理由。
據上論結，本件上訴為有理由。依民事訴訟法第四百七十七條第一項、第四百七十八
條第一項，判決如主文。
中      華      民      國    八十七    年      十      月      八      日
                              最高法院民事第四庭
                                  審判長法官  林  奇  福
                                        法官  許  朝  雄
                                        法官  陳  國  禎
                                        法官  李  彥  文
                                        法官  陳  重  瑜
      右正本證明與原本無異
                                              書  記  官
中      華      民      國    八十七    年      十      月    二十一    日
